臺北高等行政法院判決
                                      97年度訴字第2817號
                                    100年2月22日辯論終結
原      告　呂君旺
訴訟代理人　江肇欽　律師
複 代理 人  黃淑琳　律師
被      告　財政部臺灣省北區國稅局
代　表　人　吳自心（局長）住同上
訴訟代理人　賴雪琴
輔助參加人　新北市政府
代　表　人　朱立倫（市長）住同上
訴訟代理人　鄭于玲
上列當事人間遺產稅事件，原告不服財政部中華民國97年10月21
日台財訴字第09700384820 號訴願決定（案號：第09702749號）
，提起行政訴訟，本院判決如下：
    主  文
訴願決定及原處分（重核復查決定）關於不利原告部分均撤銷。
訴訟費用由被告負擔。
　　事實及理由
甲、程序部分：
（一）本件行政訴訟起訴後，被告原代表人依序由陳文宗變更為
      邱政茂、吳自心，茲據繼任者分別具狀聲明承受訴訟，核
      無不合，應予准許。
（二）本件輔助參加人已於民國（下同）99年12月25日由臺北縣
      政府改制為新北市政府，其代表人於起訴時為周錫瑋，訴
      訟繫屬中變更為朱立倫，經具狀承受訴訟，核無不合，依
      法應予准許。
乙、實體部分：
一、事實概要：
    原告之父呂阿富於91年11月30日死亡，原告申請延期申報，
    經核准後，於92年8月29日辦理遺產稅申報，原列報被繼承
    人所遺坐落於新北市○○區○○○段403 地號等10筆土地（
    以下簡稱系爭10筆土地）作農業使用之農業用地扣除額新臺
    幣（下同）157,766,812 元，被告初查，以其未提示農業用
    地作農業使用證明書，否准自遺產總額中扣除，核定遺產總
    額為284,814,115 元，遺產淨額112,696,622 元，應納稅額
    41,841,311元。原告就農業用地扣除額部分不服，申經被告
    95年2 月10日北區國稅法二字第0950005999號復查決定，未
    獲變更，提起訴願，經財政部95年7 月31日台財訴字第0950
    0173840 號訴願決定駁回；原告仍不服，提起行政訴訟，經
    本院95年度訴字第02964 號判決將訴願決定及復查決定撤銷
    ，著由被告俟該3 筆土地之農用證明申請案最後之處理結果
    ，一併從新核算遺產總額及應適用之稅率，以資適法。案經
    被告審查結果認為：（一）按「左列各款，應自遺產總額中
    扣除，免徵遺產稅……六、遺產中作農業使用之農業用地及
    其地上農作物，由繼承人或受遺贈人承受者，扣除其土地及
    地上農作物價值之全數。」為遺產及贈與稅法第17條第1項
    第6 款前段所明定。次按「前項農業用地經依法律變更編定
    為非農業用地，在依法應完成之細部計畫尚未完成，無法依
    變更後之用地使用，經上開法律主管機關認定仍應依原來農
    業用地使用分區別或用地別管制使用者，得適用本條例第37
    條第1 項、第38條第1 項或第2 項規定，不課徵土地增值稅
    或免徵遺產稅、贈與稅或田賦。」為行為時農業發展條例施
    行細則第2 條第2 項所規定。又「農業用地經法律變更為非
    農業用地，經該法律主管機關認定符合下列各款情形之一，
    並取得農業用地作農業使用證明書者，得適用本條例第37條
    第1 項、第38條第1 項或第2 項規定，不課徵土地增值稅或
    免徵遺產稅、贈與稅或田賦……二、已發布細部計畫地區，
    都市計畫書規定應實施市○○○○區段徵收，於公告實施市
    地重劃或區段徵收計畫前，未依變更後之計畫用途申請建築
    使用者。」為農業發展條例施行細則第14條之1 第2 款所規
    定。再按「農業發展條例施行細則第14條之1 第2 款於94年
    6 月12日修正生效，考量其立法沿革及目的，對於該條款生
    效前，已發生符合該條款規定之案件，於該條款修正生效日
    尚未核課或尚未核課確定者，得依本條例規定不課徵土地增
    值稅或免徵遺產稅、贈與稅或田賦。」、「有關本部91年6
    月24日台財稅字第0910453792號函說明五規定，對於94年6
    月10日修正發布之農業發展條例施行細則第14條之1 第2款
    規定，是否有其適用疑義一案……說明二、查本部91年6 月
    24日台財稅字第0910453792號函說明五……係針對修正前農
    業發展條例施行細則第2 條第2 項( 現為第14條之1 第1 款
    ) 之情形所為之釋示，合先敘明。三、至於94年6 月10日修
    正發布之農業發展條例施行細則第14條之1 第2 款規定，揆
    其原意與該條第1 款相同，均考量是類土地使用受到限制，
    無法依變更後之用途使用。準此，如農業用地經依都市計畫
    變更為非農業用地，且已發布細部計畫，嗣後雖再經歷次變
    更為其他非農業用地，惟都市計畫書自始皆規定應實施市○
    ○○○區段徵收，迄均未公告實施市○○○○區段徵收計畫
    ，致無法按變更後計畫用途申請建築使用，則有不課徵土地
    增值稅或免徵遺產稅、贈與稅或田賦之適用。」為財政部95
    年12月14日台財稅字第09504569450 號函及96年10月1 日台
    財稅字第09604544220 號函所明釋。（二）被繼承人呂阿富
    於91年11月30日死亡，繼承人申報遺產稅，經被告核定遺產
    總額284,814,115 元，遺產淨額112,696,622 元，應納稅額
    41,841,311元。原告不服，就農業用地扣除額部分申經復查
    、訴願均遭駁回，提起行政訴訟，經本院判決撤銷。（三）
    本件本院判決撤銷意旨略以：1.原告曾就系爭10筆土地向新
    北市土城區公所申請核發農業用地作農業使用證明，遭該公
    所以及輔助參加人先後駁回申請及訴願，經原告循序提起行
    政訴訟，經本院於94年2 月4 日以94年度訴字第402 號判決
    將訴願決定及原處分均撤銷，並命新北市土城區公所應依該
    判決之法律見解對於原告請求發給證明書事件作成決定，確
    定在案……該案判決後，輔助參加人於95年3 月2 日發給原
    告系爭柑林埤段403 、404 、404-1 、404-3 、404-5 、40
    4-9 、404-15地號等7 筆土地農業用地作農業使用證明書在
    案，有輔助參加人95年3 月2 日北府農牧字第0950031577函
    及農業用地作農業使用證明書附該院卷內可稽；被告據此於
    訴訟中亦已陳明該取得農業用地證明之上揭7 筆土地，符合
    免徵遺產稅要件，應自遺產總額扣除之情屬實。2.至其餘系
    爭424-10、424-11、424-33地號等3 筆土地……經原告申請
    核發農業用地作農業使用證明後，經新北市土城區公所於92
    年1 月25日會勘結果，現況係種植葉菜使用，有農業用地作
    農業使用證明審查表（即會勘紀錄）及輔助參加人92年2 月
    17日北府農務字第0920747697號函附原處分卷內可稽。且是
    否符合上揭農業發展條例施行細則第14條之1 第2 款規定之
    適用，重點在於該土地原本是否為農業用地，亦與土地是否
    坐落軍事禁建區內無涉。3.至系爭424-10、424-11、424-33
    地號等3 筆土地（重測後地號變更為422 、421 、388 地號
    ）在61年4 月26日發布實施之「土城區都市計畫」時劃設為
    「住宅區」，該計畫書固未敘明須另擬細部計畫；惟依都市
    計畫法第7 條第1 款、第2 款明定：「1 、主要計畫：係指
    依第15條所定之主要計畫書及主要計畫圖，作為擬定細部計
    畫之準則。2 、細部計畫：係指依第22條之規定所為之細部
    計畫書及細部計畫圖作為實施都市計畫之依據。」同法第17
    條第1 項、第2 項復明定：「第15條第1 項第9 款（按指主
    要計畫之實施進度及經費之規定）所定之實施進度，應就其
    計畫地區範圍預計之發展趨勢及地方財力訂定分區發展優先
    次序。第一期發展地區應於主要計畫發布實施後，最多二年
    完成細部計畫；並於細部計畫發布後，最多五年完成公共設
    施。其他地區應於第一期發展地區開始進行後，次第訂定細
    部計畫建設之。未發布細部計畫地區，應限制其建築使用及
    變更地形。」足徵於都市計畫之主要計畫擬訂後，為主要計
    畫之實施，尚必須於主要計畫發布後二年內進一步依照計畫
    地區範圍預計之發展趨勢及地方財力完成細部計畫，倘未發
    布細部計畫，則該地區應限制其建築使用及變更地形。準此
    ，61年4 月26日所發布實施之「土城區都市計畫書」，縱令
    未敘明須另行擬訂細部計畫，主管機關為實施該都市計畫仍
    須另行完成細部計畫，尚不可能只憑主要計畫即可完成都市
    計畫之規劃實行，是在土城市都市計畫細部計畫書完成公布
    前，不得逕謂系爭土地得為任何建築使用或變更地形。從而
    ，本件尚不得以61年4 月26日所發布實施之「土城區都市計
    畫書」未敘明須另行擬訂細部計畫，即謂系爭土地徒憑主要
    計畫已得據以為建築或變更地形等使用，進而謂其非屬農業
    用地……雖系爭424-10、424-11、424-33地號等3 筆土地，
    尚未取得農業用地證明，惟本件據上揭該院94年2 月4 日94
    年度訴字第402 號判決意旨及行政院農業委員會（以下簡農
    委會）95年11月9 日農訴字第0950135890號訴願決定：「以
    ……系爭土地原係原告之被繼承人於42年間因公有耕地放領
    而取得，當時屬農業用地自無疑義；又61年4 月26日土城都
    市計畫發布後雖劃設為住宅區，惟當時如係供農作、森林、
    養殖、畜牧等使用，則依62年9 月3 日公布之農業發展條例
    第3 條第1 項第10款規定，亦屬農業用地……綜上所述，本
    案系爭3 筆土地顯屬符合農業發展條例施行細則第14條之1
    第2 款規定之情形等由，乃撤銷輔助參加人否准就系爭3 筆
    土地發給農業用地作農業使用證明之處分--參該院卷原證12
    」，原告主張系爭3 筆土地極有可能取得農用證明，即非無
    據；被告未予斟酌，即率予否准農業用地扣除，容有未合。
    4.綜上所述，被告復查決定就系爭坐落系爭柑林埤段403 、
    404 、404-1 、404-3 、404-5 、404-9 、404-15、424-10
    （重測○○○區○○段422 號）、424-11（重測○○○區○
    ○段421 號）、424-33地號（重測○○○區○○段388 號）
    等10筆土地，以系爭土地係位於「擬定土城都市計畫（暫緩
    發展區及附近地區）細部計畫」範圍內，該計畫於89年7 月
    26日發布實施，需以區段徵收及市地重劃方式整體開發，非
    屬農業發展條例施行細則第2 條第2 項之土地為由，認無上
    揭農業發展條例第38條第1 項、遺產及贈與稅法第17條第1
    項第6 款規定之適用，而否准自遺產總額中扣除，即有違誤
    ，訴願決定予以維持，亦有未當……應由該院予以撤銷，由
    被告俟該三筆土地之農用證明申請案最後之處理結果，一併
    從新核算遺產總額及應適用之稅率，以資適法。（四）查系
    爭柑林埤段403 、404 、404-1 、404-3 、404-5 、404-9
    、404-15地號等7 筆土地，輔助參加人於95年3 月2 日發給
    原告農業用地作農業使用證明書在案，准予追認農業用地扣
    除額31,642,000元，其餘424-10（重測○○○區○○段422
    號）、424-11（重測○○○區○○段421 號）、424-33地號
    （重測○○○區○○段388 號）土地，依農委會96年12月11
    日農訴字第0960143394號訴願決定書「本件系爭3 筆土地原
    為農業用地，經依都市計畫變更為非農業用地，嗣後雖再經
    歷次變更為非農業用地，惟迄至89年7 月26日發布實施之『
    土城都市計畫( 暫緩發展區及附近地區通盤檢討暨暫緩發展
    區細部計畫) 』中始規定：原住宅區及區內公共設施用地原
    則上採市地重劃方式處理，原農業區與保護區變更為都市發
    展用地部分，仍依原計畫草案採區段徵收處理，○○○區○
    ○○○○區段徵收及公告重劃計畫書，且系爭土地在95年2
    月13日前並無建造執照申請案件，其都市計畫書並非自始皆
    規定應實施市○○○○區段徵收，依前揭財政部96年10月1
    日台財稅字第09604544220 號函釋意旨，不得適用農業發展
    條例第37條第1 項、第38條第1 項及第2 項規定予以免徵土
    地增值稅、遺產稅、贈與稅或田賦。從而原處分……未准核
    發農業用地作農業使用證明，於法並無不合，原處分應予維
    持。」原核定否准扣除並無不合，應予維持。遂作成被告97
    年4 月8 日北區國稅法二字第0970011988號重核復查決定（
    下稱原處分），准予追認農業用地扣除額31,642,000元，駁
    回其餘復查之申請；原告仍表不服，遂就未准追認之系爭柑
    林埤段424-10、424-11、424-33等3 筆土地（下稱系爭3 筆
    土地）農業用地扣除額部分，提起訴願，遭決定駁回，遂提
    起本件行政訴訟。
二、本件原告主張：
（一）按原處分雖同意追認農業用地扣除額31,642,000元，惟就
      原告請求將系爭3筆土地自遺產總額中扣除其價額，則予
      以駁回，核其所持理由無非係引用農委會96年12月11日農
      訴字第0960143394號訴願決定書之理由謂：「……本件系
      爭3 筆土地原為農業用地，經依都市計畫變更為非農業用
      地，嗣後雖再經歷次變更為非農業用地，惟迄至89年7 月
      26日發布實施之『土城都市計畫( 暫緩發展區及附近地區
      通盤檢討暨暫緩發展區細部計畫) 』中始規定：原住宅區
      及區內公共設施用地原則上採市地重劃方式處理，原農業
      區與保護區變更為都市發展用地部分，仍依原計畫草案採
      區段徵收處理，○○○區○○○○○區段徵收及公告重劃
      計畫書，且系爭土地在95年2 月13日前並無建造執照申請
      案件，其都市計劃書並非自始皆規定應實施市○○○○區
      段徵收，依前揭財政部96年10月1 日台財稅字第09604544
      220 號函釋意旨，不得適用農業發展條例第37條第1 項、
      第38條第1 項及第2 項規定予以免徵土地增值稅、遺產稅
      、贈與稅或田賦。從而原處分……未准許核發農業用地作
      農業使用証明，於法並無不合，原處分應予維持。……」
      等語。另訴願決定駁回原告訴願之主要理由則為：「……
      四、第查：94年6 月10日修正發布之農業發展條例施行細
      則第14條之1 第2 款規定，揆其原意與該條第1 款相同，
      均考量是類土地使用受到限制，無法依變更後之用途使用
      。如農業用地經依都市計畫變更為非農業用地，且已發布
      細部計畫，嗣後雖再經歷次變更為其他非農業用地，惟如
      都市計畫書自始皆規定應實施市○○○○區段徵收，迄均
      未公告實施市○○○○區段徵收，致無法按變更後計畫用
      途申請建築使用者，始有不課徵土地增值稅或免徵遺產稅
      、贈與稅或田賦之適用，首揭本部96年10月1 日台財稅字
      第09604544220 號函釋闡明在案。本件系爭3 筆土地於61
      年4 月26日發布實施之『土城區都市計畫』，即劃設為『
      住宅區』，70年2 月23日發布實施『土城都市計畫( 第一
      次通盤檢討) 』，均未規定應實施市○○○○區段徵收，
      迨89年7 月26日發布實施『土城都市計畫( 暫緩發展區及
      附近地區通盤檢討暨暫緩發展區細部計畫) 』，始規定原
      住宅區及區內公共設施用地、原農業區及保護區變更為都
      市發展用地部分，依原計畫草案分採市○○○○區段徵收
      處理，是系爭3 筆土地並未符合前揭函釋所指都市計畫書
      自始皆規定應實施市○○○○區段徵收之情事，自不得適
      用農業發展條例第37條第1 項、第38條第1 項及第2 項規
      定予以免徵土地增值稅、遺產稅、贈與稅或田賦；況原告
      就系爭3 筆土地申請核發農業用地作農業使用證明乙事，
      業經輔助參加人以96年6 月28日北府農牧字第0960143394
      號訴願決定駁回在案，從而被告據以否准系爭3 筆土地自
      遺產總額中扣除，洵無違誤。……」云云。綜觀原處分及
      訴願決定之共同理由都是引用財政部96年10月1 日台財稅
      字第09604544220 號函釋內容，認定系爭3 筆土地並未符
      合都市計畫書自始皆規定應實施市○○○○區段徵收之條
      件，因而駁回原告之請求。惟基於以下之理由可知，原處
      分及訴願決定所持之理由明顯有誤，尚非正確可採：
    1.依農委會於94年6 月10日修正公佈之「農業發展條例施行
      細則」第14條之1 明定：「農業用地經依法律變更為非農
      業用地，經該法律主管機關認定符合下列各款情形之一，
      並取得農業用地作農業使用証明書者，得適用本條例第三
      十七條第一項、第三十八條第一項或第二項規定，不課徵
      土地增值稅或免徵遺產稅、贈與稅或田賦：一、依法應完
      成之細部計畫尚未完成，未能准許依變更後計畫用途使用
      者。二、已發布細部計畫地區，都市計畫書規定應實施市
      地重劃或區段徵收，於公告實施市○○○○區段徵收計畫
      前，未依變更後之計畫用途申請建築使用者。」考其立法
      目的係對於農業用地經依法變更為非農業用地後，因細部
      計畫尚未完成或雖已發布細部計畫但尚未公告實施市○○
      ○○區段徵收，致無法實際為建築使用之情形，基於公平
      原則之考量，仍發給農用證明書，不課徵土地增值稅等稅
      賦，因此農業用地經依法律變更為非農業用地後是否仍得
      依農業發展條例第37條第1 項、第38條第1 項或第2 規定
      ，不課徵土地增值稅或免徵遺產稅、贈與稅或田賦，必須
      視其是否符合該條例施行細則第14條之1 第1 款或第2 款
      之規定而定。經查，基於下述之理由可知，系爭3 筆土地
      完全符合上開施行細則第14條之1 第1 款及第2 款之規定
      ，故可免徵遺產稅及土地增值稅：
      (1)系爭3 筆土地係於61年4 月26日發布實施「土城都市計
        畫」時劃設為「住宅區」，嗣於70年2 月23日發布實施
        「土城都市計畫( 第一次通盤檢討) 」，於此二階段均
        未同時公布細部計畫( 此均為訴願決定所認定之事實)
        ，雖然上開計畫書中並未明定應擬定細部計畫，但依都
        市計畫法第7 條第1 款、第2 款規定：「一、主要計畫
        ：係指依第十五條所定之主要計畫書及主要計畫圖，作
        為擬定細部計畫之準則。二、細部計畫：係指依第二十
        二條之規定所為之細部計畫書及細部計畫圖作為實施都
        市計畫之依據。」同法第17條第1 項、第2 項復明定：
        「第十五條第一項第九款( 按指主要計畫之實施進度及
        經費之規定) 所定之實施進度，應就其計畫地區範圍預
        計之發展趨勢及地方財力訂定分區發展優先次序。第一
        期發展地區應於主要計畫發布實施後，最多二年完成細
        部計畫；並於細部計畫發布後，最多五年完成公共設施
        。其他地區應於第一期發展地區開始進行後，次第訂定
        細部計畫建設之。未發布細部計畫地區，應限制其建築
        使用及變更地形。……」可見，於都市計畫之主要計畫
        擬訂後，為主要計畫之實施，尚必須於主要計畫發布後
        二年內進一步依照計畫地區範圍預計之發展趨勢及地方
        財力完成細部計畫，倘未發布細部計畫，則該地區應限
        制其建築使用及變更地形。準此可知，61年4 月26日所
        發布實施之「土城區都市計畫書」及70年2 月23日發布
        實施之「土城都市計畫( 第一次通盤檢討) 」縱令未敘
        明須另行擬細部計畫，惟主管機關為實施該都市計畫還
        是必須依都市計畫法相關規定另行完成細部計畫，根本
        不可能只憑主要計畫就可完成都市計畫之規劃執行，而
        且在土城區都市計畫細部計畫書完成公布前，系爭3 筆
        土地依法亦不可能為任何建築使用或變更地形，故系爭
        3 筆土地本已符合農業發展條例施行細則第14條之1 第
        1 款之規定甚明，此觀本院95年度訴字第2964號判決亦
        採此見解，可供參酌。
      (2)嗣89年7月26日輔助參加人才發布實施「土城都市計畫(
        暫緩發展區及附近地區通盤檢討暨暫緩發展區細部計畫
        )」，而依該細部計畫書第伍項「細部計畫內容」第六
        點「事業及財務計畫」規定：「本細部計畫之事業及財
        務計畫仍依主要計畫之規劃，分市○○○○區段徵收兩
        種方式開發，並依受益者付費原則依相關法令規定，由
        地主共同負擔開發經費。」足見系爭3 筆土地尚必須依
        市○○○○區段徵收兩種方式進行開發，可是事實上，
        系爭3 筆土地迄原告向被告提出系爭「農業用地作農業
        使用證明書」時為止，均未曾公告實施區段徵收或市地
        重劃，而且原告至今也仍在系爭3 筆土地上進行耕作，
        從未依變更後之計畫用途申請建築使用，所以系爭土地
        雖經依法律變更為非農業用地，但仍完全符合現行修正
        後農業發展條例施行細則第14條之1 第2 款之規定。此
        觀本院94年度訴字第402 號判決亦採此看法，故判決原
        告勝訴在案，可見原告之主張確實有據。
    2.至於財政部96年10月1日台財稅字第09604544220號函釋意
      旨雖謂：「如農業用地經依都市計畫變更為非農業用地，
      且已發布細部計畫，嗣後雖再經歷次變更為其他非農業用
      地，惟都市計畫書自始皆規定應實施市○○○○區段徵收
      ，迄均未公告實施市○○○○區段徵收計畫，致無法按變
      更後計劃用途申請建築使用，則有不課徵土地增值稅或免
      徵遺產稅、贈與稅或田賦之適用」云云。惟查，
      (1)由上開函釋內容可知，顯係針對已發布細部計畫之都市
        計畫才有適用之餘地，故在尚未發布細部計畫之都市計
        畫，自無上開函釋意旨之適用。本件，土城區都市計畫
        在89年7月26日輔助參加人發布實施「土城都市計畫(暫
        緩發展區及附近地區通盤檢討暨暫緩發展區細部計畫)
        」之前一階段(即61年4月26日發布實施「土城都市計畫
        」及70年2月23日發布實施「土城都市計畫(第一次通盤
        檢討)」)，因為均未同時公布細部計畫，故關於此一階
        段之農業用地是否得不課徵土地增值稅或免徵遺產稅、
        贈與稅或田賦，必須以是否符合農業發展條例施行細則
        第14條之1 第1 款之規定而定，自無上開函釋之適用。
        然被告逕為擴張解讀，顯已曲解該函意旨，亦致免稅規
        定形同具文。抑且，輔助參加人未於主要計畫階段規定
        依市○○○○區段徵收方式辦理都市計畫，係其本身施
        政因素考量，不得轉嫁由原告承擔。
      (2)次按，被告雖依上開函釋內容解為在已發布細部計畫之
        都市計畫，仍必須前一階段都市計畫亦自始規定應實施
        市○○○○區段徵收，而迄今均未公告實施市○○○○
        區段徵收計畫，致無法按變更後計劃用途申請建築使用
        ，才有不課徵土地增值稅或免徵遺產稅、贈與稅或田賦
        之適用。惟此一解釋結果有以下之誤謬，明顯不當：
        依文義解釋，上開函釋意旨係針對已發布細部計畫之
          都市計畫且規定應實施市○○○○區段徵收，嗣後再
          變更為其他非農業用地時，提出是否得不課徵土地增
          值稅或免徵遺產稅、贈與稅或田賦之適用標準，並非
          泛指發布細部計畫前之任何都市○○○段均必須自始
          規定應實施市○○○○區段徵收，才有不課徵土地增
          值稅或免徵遺產稅、贈與稅或田賦之適用。因為前一
          階段之都市計畫既未公布細部計畫，當然亦不可能會
          規定應實施市○○○○區段徵收，因此倘若依被告之
          解釋，連前一階段都市計畫亦必須自始規定應實施市
          地重劃或區段徵收，才可以適用免稅之規定，非但是
          強人所難，而且完全抹煞農業發展條例施行細則第14
          條之1第2款之立法目的，更將使該款成為具文，永無
          適用之餘地，是其解釋之不當，彰彰明矣。
        在原告訴請輔助參加人核發「農業用地作農業使用證
          明書」之事件中，被告即曾提出上開相同之理由作為
          否准之依據，惟本院96年度訴字第4247號判決則明確
          不予採信，並於判決理由中清楚指出：「……其所謂
          『歷次變更為其他非農業用地』，係指『嗣後』而言
          ，且其結論係認『有不課徵土地增值稅或免徵遺產稅
          、贈與稅或田賦之適用』。被告將該函之『歷次』，
          為擴張範圍，將前一階段之都市計畫(即61年4月26日
          及70年2月23日之都市計畫)非屬農業用地者為反面解
          釋，予以排除適用，顯係誤解，且與農業發展條例施
          行細則第14條之1之法意不符，要不足採。」足見被
          告之解釋確實明顯不當。
        農業發展條例施行細則第14條之1 第1 款、第2 款，
          係針對都市計畫發布後造成農業用地使用分區變更時
          ，分別就細部計畫尚未完成，以及已發布細部計畫但
          依法應施實市○○○○區段徵收卻未公告實施者，所
          作之規定，其構成要件及適用之對象均有不同，但訴
          願決定之理由卻誤將該二款規定加以混淆，而得出所
          謂系爭3 筆土地之都市計畫書並非自始皆規定應實施
          市○○○○區段徵收之結果，其推論過程明顯違誤，
          且與上開施行細則之規定不符，自非有理。
    3.末按，關於原告請求主管機關發給「農業用地作農業使用
      證明書」之事件，雖一開始遭到新北市土城區公所駁回，
      惟經原告依法提出行政救濟後，業經本院以94年度訴字第
      402號判決原告勝訴在案，嗣輔助參加人雖仍堅持己意未
      依本院於上開判決中所指出之法律意見就系爭3 筆土地發
      給原告農用證明書，然全案再經本院以96年度訴字第4247
      號判決將訴願決定及原處分均撤銷，明確認定輔助參加人
      否准原告之請求，於法未合，該案並因輔助參加人未上訴
      而告確定，故輔助參加人極可能於近期就會依法就系爭3
      筆土地發給原告農用證明書，從而訴願決定理由中以輔助
      參加人業已駁回原告之訴願為由，否准原告之請求，已明
      顯與事實不符，自無從加以維持。
（二）奉本院指示，謹提出輔助參加人所屬城鄉發展局98年12月
      8 日北城開字第0981034004號函，由該函文之內容可以證
      明，系爭3 筆土地原為農業用地，乃於土城都市計畫於61
      年4 月26日發布實施後始劃設為「住宅區」，其後82年7
      月7 日發布實施之「變更土城都市計畫第二次通盤檢討」
      以及89年7 月17日發布實施之「變更土城都市計畫（暫緩
      發展區及附近地區）通盤檢討」、「擬定土城都市計畫(
      暫緩發展區及附近地區) 細部計畫」仍維持「住宅區」（
      第二種住宅區），足見系爭3 筆土地確實符和農業發展條
      例第14條之1 所明定：「農業用地經依法律變更為非農業
      用地」之情形，特此敘明。
（三）按有關原告向輔助參加人申請農用證明書事件，因不服輔
      助參加人99年4月7日北府農牧字第0990185086號行政處分
      ，而向農委會提起訴願，業於同年9 月14日經該會審理後
      認為原告之訴願有理由，故決定將原處分撤銷，命輔助參
      加人另為適法之處分，並於訴願決定書之理由中指示輔助
      參加人應於2 個月內核發農用證明與原告，此有訴願決定
      書可按，特向本院陳明。
（四）次按，被告及輔助參加人雖口徑一致主張土城都市計劃（
      61年4月26日發布實施）說明書內容中，既未規定必須另
      擬細部計畫，係指主要計畫已包含細部計畫，無須另行擬
      定細部計畫，故土地所有權人應可申請建築使用云云。惟
      查：
    1.「農業發展條例施行細則」第14條之1乃規定：「農業用
      地經依法律變更為非農業用地，經該法律主管機關認定符
      合下列各款情形之一，並取得農業用地作農業使用證明書
      者，得適用本條例第三十七條第一項、第三十八條第一項
      或第二項規定，不課徵土地增值稅或免徵遺產稅、贈與稅
      或田賦：一、依法應完成之細部計畫尚未完成，未能准許
      依變更後計畫用途使用者。二、已發布細部計畫地區，都
      市計畫書規定應實施市○○○○區段徵收，於公告實施市
      地重劃或區段徵收計畫前，未依變更後之計畫用途申請建
      築使用者。」因此，有無上開施行細則第2款之適用，重
      點在於農業用地經依法律變更為非農業用地且已發布細部
      計畫後，該土地之所有權人是否曾經「申請」建築使用，
      如果有申請，即不符合免稅之規定，如果沒有申請，仍得
      適用免稅規定，至於主要計畫是否包括細部計畫，以及變
      更後之非農業用地是否已經可供建築使用均非所論，換言
      之，即使變更後之農業用地已經可供建築使用，但土地所
      有權人未提出建築使用之申請者，即仍可主張免稅。故被
      告及輔助參加人一再以上開理由置辯，恐係對於上開法律
      規定之誤解。
    2.再依國防部99年函文所示，系爭3 筆土地於89年5 月1 日
      核定設管，至96年7 月16日解除管制，期間共計7 年又77
      日。系爭3 筆土地既於89年2 月發布實施細部計畫後，未
      達二個月即宣布禁建，暫不論原告有無申請，其亦無申請
      機會。
    3.況查，依都市計畫法第7 條第1 款、第2 款規定：「一、
      主要計畫：係指依第十五條所定之主要計畫書及主要計畫
      圖，作為擬定細部計畫之準則。二、細部計畫：係指依第
      二十二條之規定所為之細部計畫書及細部計畫圖作為實施
      都市計畫之依據。」同法第17條第1 項、第2 項復明定：
      「第十五條第一項第九款( 按指主要計畫之實施進度及經
      費之規定) 所定之實施進度，應就其計畫地區範圍預計之
      發展趨勢及地方財力訂定分區發展優先次序。第一期發展
      地區應於主要計畫發布實施後，最多二年完成細部計畫；
      並於細部計畫發布後，最多五年完成公共設施。其他地區
      應於第一期發展地區開始進行後，次第訂定細部計畫建設
      之。未發布細部計畫地區，應限制其建築使用及變更地形
      。……」可見，於都市計畫之主要計畫擬訂後，為主要計
      畫之實施，尚必須於主要計畫發布後二年內進一步依照計
      畫地區範圍預計之發展趨勢及地方財力完成細部計畫，倘
      未發布細部計畫，則該地區應限制其建築使用及變更地形
      。由此可見，土城都市計劃(61 年4 月26日發布實施) 說
      明書內容中雖未載明必須另擬細部計畫，此乃因為主管機
      關依都市計畫法本來就必須另擬細部計畫，所以無庸於主
      要計劃中贅言所致，否則如果該主要計畫已包含細部計畫
      ，為何輔助參加人還要在89年2 月發布實施「擬定土城都
      市計劃( 暫緩發展區及附近地區) 細部計畫書」呢？何況
      ，就算主要計畫可以包含細部計畫，也是指主要計畫中確
      實已包括細部計畫之實質內容而言，而不是空言包括即可
      ，但被告及輔助參加人至今無法交待61年4 月26日發布實
      施之土城都市計畫之主要計畫中究竟如何包含細部計畫，
      以及該細部計畫之內容為何，如何令人採信。準此以論，
      被告及輔助參加人辯稱因為主要計畫既未規定必須另擬細
      部計畫，係指主要計畫已包含細部計畫，無須另行擬定細
      部計畫等語，不但明顯違反文義解釋及論理解釋，而有解
      釋不當之嫌，更存在前後自相矛盾之齟齬以及舉證不足之
      瑕疵。
    4.再者，依都市計畫法第15條明定：「市鎮計畫應先擬定主
      要計畫書，並視其實際情形，就左列事項分別表明之：一
      、當地自然、社會及經濟狀況之調查與分析。二、行政區
      域及計畫地區範圍。三、人口之成長、分布、組成、計畫
      年期內人口與經濟發展之推計。四、住宅、商業、工業及
      其他土地使用之配置。五、名勝、古蹟及具有紀念性或藝
      術價值應予保存之建築。六、主要道路及其他公眾運輸系
      統。七、主要上下水道系統。八、學校用地、大型公園、
      批發市場及供作全部計畫地區範圍使用之公共設施用地。
      九、實施進度及經費。一○、其他應加表明之事項。前項
      主要計畫書，除用文字、圖表說明外，應附主要計畫圖，
      其比例尺不得小於一萬分之一；其實施進度以五年為一期
      ，最長不得超過二十五年。」同法第22條及23條第3項則
      分別規定：「細部計畫應以細部計畫書及細部計畫圖就左
      列事項表明之：一、計畫地區範圍。二、居住密度及容納
      人口。三、土地使用分區管制。四、事業及財務計畫。五
      、道路系統。六、地區性之公共設施用地。七、其他。前
      項細部計畫圖比例尺不得小於一千二百分之一。」、「細
      部計畫核定發布實施後，應於一年內豎立都市計畫樁、計
      算坐標及辦理地籍分割測量，並將道路及其他公共設施用
      地、土地使用分區之界線測繪於地籍圖上，以供公眾閱覽
      或申請謄本之用。」基上規定可知，由主要計畫與細部計
      畫之之比例尺相差近十倍，即知兩者所作之規劃粗細明顯
      有所不同，再由上開條文內容相互對照可證，主要計畫事
      實上只是就「主要道路系統」加以粗略表明而已，至於更
      細部之道路系統規劃，則必須在細部計畫經核定發布實施
      後，才會進一步將細部之道路測繪於地籍圖上，供公眾閱
      覽或申請謄本。
    5.進一步觀察本件訟爭之「土城都市計畫(61 年4 月26日發
      布實施) 說明書」內容，其中第五章第四項及第六章第三
      項雖分別規定：「道路系統」、「道路系統計劃」，然揆
      其內容只附了一張「圖十土城都市計劃意圖」，該圖上雖
      有劃上「幹線道路」、「主要道路」及「次要道路」，但
      細部之道路路線為何？完全付之闕如，當然不可能據此將
      細部道路測繪於地籍圖上，以供公眾閱覽或申請謄本之用
      ，試問這樣的計劃內容如何包含細部計畫在內？再對照89
      年2 月所發布實施「擬定土城都市計劃( 暫緩發展區及附
      近地區) 細部計畫書」中，有關道路系統之計劃極為詳盡
      ，不但有明確之示意圖( 圖二) ，而且「幹線道路」、「
      主要道路」、「次要道路」及「出入道路」均已確定其道
      路編號、起迄位置、寬度、長度等等，兩相比較之下，61
      年4 月26日發布實施土城都市計畫之主要計畫怎麼可能已
      包括細部計畫在內呢？被告及輔助參加人之辯解是否稍嫌
      牽強些？
（五）輔助參加人另提出所謂系爭柑林埤段之建築線資料，主張
      系爭3 筆土地除了於禁建期間外，並非自始無法作為建築
      使用云云。但查：
    1.輔助參加人所提出所謂系爭柑林埤段之建築線資料，其實
      只是「建築線指示(定)申請書」，並非輔助參加人核定之
      建築線資料，而且輔助參加人之訴訟代理人於本院99年8
      月12日準備程序期日時亦到庭自承：「……所以看不出來
      暫緩發展區的土地是否可以建築。……但在未完成市地重
      劃前，系爭3 筆土地是否可以建築，我們還要再地政局查
      復。」可見，輔助參加人迄今仍無法確定系爭3 筆土地在
      主要計畫發布施實後，細部計畫公布前，已指定建築線可
      供建築使用之事實。
    2.再者，依建築法第48條第1項前段規定：「直轄市、縣(市
      )( 局)主管建築機關，應指定已經公告道路之境界線為建
      築線。」同法第42條第1項前段復規定：「建築基地與建
      築線應相連接，其接連部分之最小寬度，由直轄市、縣(
      市)主管建築機關統一規定。」基此可知，若土地欲供建
      築使用，一定要先指定建築線，而建築線之指定則必須已
      經公告道路之境界線為前提，此即何以原告一再強調在細
      部計畫發布施實前，因為道路境界線尚未確定所以不可能
      指定建築線，自然也不可能同意土地所有權人建築申請之
      道理。
    3.承前所述，土城都市計畫之主要計畫在61年4月26日發布
      實施時，因為相關道路之細部計畫根本尚未確定，既無法
      將道路境界線測繪於地籍圖上，因此絕對無法指定建築線
      ，從而被告以及輔助參加人所辯系爭3 筆土地可以供建築
      使用云云，尚與法律之規定相違，自不足採信。
（六）關於系爭3 筆土地是否得適用94年6 月10日修正公布之農
      業發展條例施行細則第14條之1 之規定，主張免徵遺產稅
      乙節，爰說明如下：
     1.本件遺產稅核課所應適用之實體法律並無變更之問題：
       (1)按「實體從舊，程序從新」雖係行政法之基本原則，
         惟本件原告之父親呂阿富於91年11月30日逝世時，原
         告所據以主張應將系爭3 筆土地之價值自其遺產總額
         中扣除之「農業發展條例」第38條第1 項及「遺產及
         贈與稅法」第17條第1 項第6 款即已分別規定為：「
         作農業使用之農業用地及其地上農作物，由繼承人或
         受遺贈人承受者，其土地及地上農作物之價值免徵遺
         產稅。……」及「遺產中作農業使用之農業用地及其
         地上農作物，由繼承人或受遺贈人承受者，扣除其土
         地及地上農作物價值之全數。……」，均非於呂阿富
         過世後才增訂或修正之條文，因此並無所謂實體法律
         變更之問題存在，則原告主張依呂阿富過世時有效適
         用之農業發展條例第38條第1 項及遺產及贈與稅法第
         17條第1 項第6 款之規定，將系爭3 筆土地之價額自
         呂阿富之遺產中扣除，即屬完全有據。
       (2)至於農委會於94年6 月10日修正公布之「農業發展條
         例施行細則」第14條之1 規定：「農業用地經依法律
         變更為非農業用地，經該法律主管機關認定符合下列
         各款情形之一，並取得農業用地作農業使用證明書者
         ，得適用本條例第三十七條第一項、第三十八條第一
         項或第二項規定，不課徵土地增值稅或免徵遺產稅、
         贈與稅或田賦：一、依法應完成之細部計畫尚未完成
         ，未能准許依變更後計畫用途使用者。二、已發布細
         部計畫地區，都市計畫書規定應實施市○○○○區段
         徵收，於公告實施市○○○○區段徵收計畫前，未依
         變更後之計畫用途申請建築使用者。」雖較修正前農
         業發展條例施行細則第2 條第2 項原本僅針對農業用
         地經依法律變更為非農業用地後「尚未完成細部計畫
         而無法依變更後之用地使用之情形」，增加：「已發
         布細部計畫地區，於公告實施市○○○○區段徵收計
         畫前，未依變更後之計畫用途申請建築使用者」，亦
         得適用該條例第37條第1 項、第38條第1 項或第2 項
         規定，不課徵土地增值稅或免徵遺產稅、贈與稅或田
         賦，惟上述農業發展條例施行細則第14條之1 之規定
         係屬行政主管機關本於行政裁量權限，就其母法農業
         發展條例第38條第1 項之條文中有關「作農業使用之
         農業用地」，若經依法律變更為非農業用地時是否仍
         有該條例之適用，所作之解釋性法規命令，乃係補充
         原來農業發展條例施行細則第2 條第2 項規定之不足
         ，不僅非屬法規有所變更，而且就其母法之農業發展
         條例第38條第1 項之規定內容更未有任何改變，換言
         之，關於農業發展條例施行細則第2 條第2 項，修正
         為同細則第14條之1 ，僅係行政主管機關認定標準之
         補充，並非實體法之變更，自無所謂法規變更之問題
         存在。
     2.退步言之，即令認為有法規變更之事實，惟在本件遺產
       稅核課確定前，仍應有農業發展條例施行細則第14條之1
       之適用：
       (1)查稅捐稽徵法第1條之1明定：「財政部依本法或稅法
         所發布之解釋函令，對於據以申請之案件發生效力。
         但有利於納稅義務人者，對於尚未核課確定之案件適
         用之。」乃明確揭示對於納稅義務人有利之新法規，
         在核課案件尚未確定前均有適用。此外，同法第48條
         之3 亦規定：「納稅義務人違反本法或稅法之規定，
         適用裁處時之法律。但裁處前之法律有利於納稅義務
         人者，適用最有利於納稅義務人之法律。」雖此項規
         定係針對納稅義務人違反相關稅法而進行裁處時，應
         以從新從輕為原則所作之規範，但核其實質意義同樣
         在彰顯稅捐之核定應以案件確定前作為適用法規之準
         據點，並且以最有利於納稅義務人為基本原則。再者
         ，司法院釋字第420 號及第496 號解釋亦分別闡明曰
         ：「涉及租稅事項之法律，其解釋應本於租稅法律主
         義之精神，依各該法律之立法目的，衡酌經濟上之意
         義及實質課稅之公平原則為之。」、「憲法第十九條
         規定『人民有依法律納稅之義務』，係指人民有依法
         律所定要件負繳納稅捐之義務或享減免繳納之優惠而
         言。稅法之解釋，應本於租稅法律主義之精神，依各
         該法律之立法目的，衡酌經濟上之意義及實質課稅之
         公平原則為之。」因此解釋上，基於實質課稅原則，
         有實質所得即應課稅，同理，若在核課案件確定前因
         法規變更而授與納稅義務人減免稅捐之優惠時，亦應
         適用新法規進行核定，始符合所謂實質課稅之公平原
         則。
       (2)本件，農業發展條例施行細則第14條之1 雖係由農委
         會所公布，而非由財政部依稅捐稽徵法及相關稅法所
         發布之解釋函令，但考其條文規範之內容，則涉及農
         業發展條例第38條第1 項關於農業用地若經依法律變
         更為非農業用地時是否仍得免徵遺產稅之認定標準，
         自會影響稅捐機關在進行遺產稅核定時決定是否扣除
         該農業用地價值之結果，此與財政部所發布之解釋函
         令所產生之效果，殊無二致，故基於相同事件應為相
         同處理之法理，本件關於遺產稅之核課，自應類推適
         用稅捐稽徵法第1 條之1 之規定，在核課確定前適用
         最有利於原告之農業發展條例施行細則第14條之1 之
         規定，作為認定系爭3 筆土地是否符合農業發展條例
         第38條第1項規定之依據。
     3.再退萬步言，即令認為確有法規之變更，惟依據中央法
       規標準法第18條之規定，本件遺產稅之核定仍應適用修
       正後之農業發展條例施行細則第14條之1：
       (1)中央法規標準法第18條本文規定：「各機關受民聲請
         許可案件適用法規時，除依其性質應適用行為時之法
         規外，如在處理程序終結前，據以准許之法規有變更
         者，適用新法規。」
       (2)經查，原告之父親呂阿富雖係於農業發展條例施行細
         則第14條之1修正前之91年11月30日逝世，但原告向被
         告申報遺產稅後，被告係於93年12月6日才核定之遺產
         稅額，經原告於94年4月20日申請復查，惟被告乃直至
         95年2月10日才以北區國稅法二字第0950005999號復查
         決定書駁回，換言之，在被告仍進行復查之過程中，
         農業發展條例施行細則第14條之1即已於94年6月10日
         修正公布施行，自屬在被告處理原告之聲請案件程序
         終結之前，法規已有變更，依上揭規定，本件遺產稅
         之核定案件自應適用新修正之第14條之1 規定甚明。
     4.關於本件系爭土地確有新修正之農業發展條例施行細則
       第14條之1 之適用，業於本院95年度訴字第2964號之判
       決中認定在案，敬請本院卓參。
（七）綜上所述，聲明求為判決：
    1.訴願決定及原處分（重核復查決定）關於不利原告部分均
      撤銷。
    2.訴訟費用由被告負擔。
三、被告則以：
（一）按「左列各款，應自遺產總額中扣除，免徵遺產稅……六
      、遺產中作農業使用之農業用地及其地上農作物，由繼承
      人或受遺贈人承受者，扣除其土地及地上農作物價值之全
      數。」、「依前二條規定申請……免徵遺產稅……者，應
      檢具農業用地作農業使用證明書，向該管稅捐稽徵機關辦
      理。」分別為遺產及贈與稅法第17條第1 項第6 款前段、
      農業發展條例第39條第2 項所明定。次按「前項農業用地
      經依法律變更編定為非農業用地，在依法應完成之細部計
      畫尚未完成，無法依變更後之用地使用，經上開法律主管
      機關認定仍應依原來農業用地使用分區別或用地別管制使
      用者，得適用本條例第37條第1 項、第38條第1 項或第2
      項規定，不課徵土地增值稅或免徵遺產稅、贈與稅或田賦
      。」為行為時農業發展條例施行細則第2 條第2 項所規定
      。又「農業用地經法律變更為非農業用地，經該法律主管
      機關認定符合下列各款情形之一，並取得農業用地作農業
      使用證明書者，得適用本條例第37條第1 項、第38條第1
      項或第2 項規定，不課徵土地增值稅或免徵遺產稅、贈與
      稅或田賦……二、已發布細部計畫地區，都市計畫書規定
      應實施市○○○○區段徵收，於公告實施市○○○○區段
      徵收計畫前，未依變更後之計畫用途申請建築使用者。」
      、「申請人依本辦法申請農業用地作農業使用證明，其用
      途限於下列各款……四、依本條例第38條規定申請農業用
      地及其地上農作物免徵遺產稅、贈與稅或田賦者。」分別
      為94年6 月10日修正後農業發展條例施行細則第14條之1
      第2 款、農業用地作農業使用認定及核發證明辦法第3 條
      第4 款所規定。再按「農業發展條例施行細則第14條之1
      第2 款於94年6 月12日修正生效，考量其立法沿革及目的
      ，對於該條款生效前，已發生符合該條款規定之案件，於
      該條款修正生效日尚未核課或尚未核課確定者，得依本條
      例規定不課徵土地增值稅或免徵遺產稅、贈與稅或田賦。
      」「有關本部91年6 月24日台財稅字第0910453792號函說
      明五規定，對於94年6 月10日修正發布之農業發展條例施
      行細則第14條之1 第2 款規定，是否有其適用疑義一案…
      …說明二、查本部91年6 月24日台財稅字第0910453792號
      函說明五……係針對修正前農業發展條例施行細則第2條
      第2 項( 現為第14條之1 第1 款) 之情形所為之釋示，合
      先敘明。三、至於94年6 月10日修正發布之農業發展條例
      施行細則第14條之1 第2 款規定，揆其原意與該條第1款
      相同，均考量是類土地使用受到限制，無法依變更後之用
      途使用。準此，如農業用地經依都市計畫變更為非農業用
      地，且已發布細部計畫，嗣後雖再經歷次變更為其他非農
      業用地，惟都市計畫書自始皆規定應實施市○○○○區段
      徵收，迄均未公告實施市○○○○區段徵收計畫，致無法
      按變更後計畫用途申請建築使用，則有不課徵土地增值稅
      或免徵遺產稅、贈與稅或田賦之適用。」為財政部95年12
      月14日台財稅字第09504569450 號函及96年10月1 日台財
      稅字第09604544220 號函所明釋。
（二）被繼承人呂阿富於91年11月30日死亡，繼承人申報遺產稅
      ，經被告核定遺產總額284,814,115元，遺產淨額112,696
      ,622元，應納稅額41,841,311元。原告不服，就被繼承人
      所遺坐落系爭柑林埤段403、404、404-1、404-3、404-5
      、404-9、404-15、424-10、424-11、424-33地號等10筆
      土地之農業用地扣除額部分，申請復查。申經復查及訴願
      均遭駁回，提起行政訴訟，經本院95年度訴字第02964號
      判決訴願決定及復查決定均撤銷。被告依本院撤銷意旨重
      核復查決定即原處分追認系爭柑林埤段403、404、404-1
      、404-3 、404-5 、404-9 、404-15等7 筆農業用地扣除
      額31,642,000元，其餘維持原核定，即否准認列系爭3 筆
      土地之農業用地扣除額（遺產價值各3,416,000 元、23,4
      54,500元、15,780,312元合計42,650,812元）。原告仍表
      不服，提起訴願遭駁回，原告猶表不服，遂向本院提起本
      行政訴訟。
（三）依據農業發展條例第39條第2 項及農業用地作農業使用認
      定及核發證明辦法第3 條第4 款規定，原告依該條例第38
      條規定申請農業用地及地上農作物免徵遺產稅者，應提示
      農業用地作農業使用證明書，本件原告就系爭3 筆土地迄
      未提示農業用地作農業使用證明書為原告所不爭，被告否
      准認列於法並無不合，原告主張應准予追認系爭3 筆土地
      農業用地扣除額乙節，核不足採。
（四）原告主張61年4 月26日所發布實施之「土城市都市計畫書
      」縱令未敘明須另行擬訂細部計畫，主管機關為實施該都
      市計畫仍須另行完成細部計畫，根本不可能只憑主要計畫
      即可完成都市計畫之規劃執行，且在土城市都市計畫細部
      計畫書完成公布前，系爭3 筆土地依法不可能為任何建築
      使用或變更地形乙節，查都市計畫法第17條第1 項、第2
      項所規定第一期發展地區應於主要計畫發布實施後，最多
      二年完成細部計畫；未發布細部計畫地區，應限制其建築
      使用及變更地形，此為訓示條款並非強制性規定，此可由
      輔助參加人61年4 月26日所發布實施之「土城市都市計畫
      書」未特別規定須另行擬訂細部計畫可證，及本院92年度
      訴字第5314號判決影本可參，原告主張核不足採。
（五）有關原告主張被告誤解財政部96年10月1 日台財稅字第09
      604544220 號函釋意旨乙節，查系爭柑林埤段403 、404
      、404-1 、404-3 、404-5 、404-9 、404-15地號等7 筆
      土地，新北市政府於95年3 月2 日發給原告農業用地作農
      業使用證明書在案，被告原處分即重核復查決定已准予追
      認農業用地扣除額31,642,000元，其餘系爭3 筆土地，依
      農委會96年12月11日農訴字第0960143394號訴願決定書「
      本件系爭3 筆土地原為農業用地，經依都市計畫變更為非
      農業用地，嗣後雖再經歷次變更為非農業用地，惟迄至89
      年7 月26日發布實施之『土城都市計畫( 暫緩發展區及附
      近地區通盤檢討暨暫緩發展區細部計畫) 』中始規定：原
      住宅區及區內公共設施用地原則上採市地重劃方式處理，
      原農業區與保護區變更為都市發展用地部分，仍依原計畫
      草案採區段徵收處理，○○○區○○○○○區段徵收及公
      告重劃計畫書，且系爭土地在95年2 月13日前並無建造執
      照申請案件，其都市計畫書並非自始皆規定應實施市○○
      ○○區段徵收，依前揭財政部96年10月1 日台財稅字第09
      604544220 號函釋意旨，不得適用農業發展條例第37條第
      1 項、第38條第1 項及第2 項規定予以免徵土地增值稅、
      遺產稅、贈與稅或田賦。從而原處分……未准核發農業用
      地作農業使用證明，於法並無不合，原處分應予維持。」
      原核定否准扣除並無不合，原告主張核不足採。
（六）原告主張本件參照本院94年度訴字第402 號、96年度訴字
      第4247號判決，應准予認定系爭3 筆土地農業用地扣除額
      乙節，查上揭判決均係個案並非判例，依法尚不得援引適
      用，原告主張核不足採，併予敘明。
（七）關於原告主張主管機關如未依都市計畫法規發布細部計畫
      ，主要計畫即無法據以施行乙節，查：
    1.依輔助參加人所屬城鄉發展局98年12月24日北城開字第09
      81074555號函稱，系爭3筆土地之歷次都市計畫情形如下
      ……61年4月26日：經「土城都市計畫」劃設為「住宅區
      」，並未規定須另擬細部計畫。
    2.次依輔助參加人所屬城鄉發展局99年3月2日函稱本件系爭
      3 筆土地於「土城都市計畫（61年4 月26日發布實施）劃
      設為住宅區，並未規定須另擬細部計畫。」即係指主要計
      畫已包含細部計畫，故無須再另行擬定細部計畫。
    3.另案花蓮縣瑞穗鄉○○段117、117-1及123地號3筆土地，
      依該鄉公所93年9月1日函稱該3筆土地自62年11月8日發布
      實施都市計畫，即規劃「工業區」，目前係屬不必訂定細
      部計畫（主要計畫兼細部計畫），另該都市計畫實施前並
      無法律規範土地為何用地，又花蓮縣政府94年9月19日函
      稱該筆土地所屬都市計畫，並無擬細部計畫自無涉及是否
      尚未完成細部計畫之適用。可證都市計畫之施行，並非一
      定要有細部計畫。
    4.綜上，難謂僅有主要計畫未訂定細部計畫，都市計畫無法
      據以以施行，原告主張核不足採。
（八）關於原告主張系爭3 筆土地原位於「土城都市計畫」內，
      其相關細部計畫，輔助參加人係於89年7 月26日發布「變
      更土城市都市計畫( 暫緩發展區及附近地區) 通盤檢討」
      （詳被證五）及「擬定土城市都市計畫( 暫緩發展區及附
      近地區) 細部計畫」時擬定，系爭3 筆土地應屬農業發展
      條例施行細則第14條之1 第2 款規定之視同農業用地，惟
      被告係以系爭3 筆土地未符合財政部96年10月1 日台財稅
      字第09604544220 號書函釋意旨，即都市計畫書自始未規
      定應實施市○○○○區段徵收之條件為由否准，於法未合
      乙節，查：
    1.有關財政部96年10月1日台財稅字第09604544220號函釋之
      解釋背景，依據財政部賦稅署98年12月30日台稅三發字第
      09804574910號書函，說明如下：
      (1)按「……三、至如農業用地先經都市計畫變更為非農業
        用地，而於該次變更後業可按非農業使用分區編定利用
        ，嗣後雖再經都市計畫檢討仍維持非農業使用分區編定
        ，惟規定需完成細部計畫，始能按其編定用途使用者，
        其於繼承或移轉時，縱因細部計畫未完成而無法按變更
        後用途使用，並無前揭行政院函（指行政院83年11月28
        日台83財字第44533號函）之適用。五、如農業用地先
        經都市計畫主要計畫變更為非農業用地，嗣後雖主要計
        畫再經一次以上檢討修正，惟如因細部計畫自始未完成
        法定程序而無法按變更後用途使用，其於繼承或移轉時
        ，如細部計畫仍未完成，亦無法按變更後用途使用者，
        則似仍宜有上揭行政院函之適用。」為財政部91年6月
        24日台財稅字第0910453792號函所明釋，其旨在解決原
        符合94年6月10日修正前之農業發展條例施行細則第2條
        第2項規定（現行為第14條之1第1款）規定之農業用地
        ，如再經法律變更為其他非農業用地，而仍符合該條項
        規定者，是否仍有該條文之適用疑義。
      (2)由於上揭財政部函釋係針對修正前之農業發展條例施行
        細則第2項之事由所為之釋示，而該細則於94年6月10日
        修正發布，上開條項移列為第14條之1，並增訂第2款「
        已發布細部計畫地區，都市計畫書規定應實施市○○○
        ○區段徵收，於公告實施市○○○○區段徵收計畫前，
        未依變更後之計畫用途申請建築使用者。」之規定，其
        立法目的與同條第1款相同，皆係本諸行政院83年11月
        28日台83財字第44533號函釋意旨，並考量農業用地經
        依法變更為非農業用地，因依法應完成細部計畫尚未完
        成，或雖已發布細部計畫，應實施市○○○○區段徵收
        尚未公告實施，致土地所有權人無法依變更後之用地使
        用而給予租稅減免。因此有關原符合上開第2款規定之
        土地，於再經法律變更為其他非農業用地，而仍符合該
        款規定者，因是類土地自農業用地變更為非農業用地起
        ，迄發生繼承或移轉時止，不論期間歷經幾次之都市計
        畫變更，該土地均無法依變更後之用途使用，財政部爰
        參照該條第1款規定之函釋辦理，以旨揭函釋規定「如
        農業用地經依都市計畫變更為非農業用地，且已發布細
        部計畫，嗣後雖再經歷次變更為其他非農業用地，惟都
        市計畫書自始皆規定應實施市○○○○區段徵收，迄均
        未公告實施市○○○○區段徵收計畫，致無法按變更後
        計畫用途申請建築使用，則有不課徵土地增值稅或免徵
        遺產稅、贈與稅或田賦之適用。」
      (3)據上，有關本件被繼承人呂阿富遺產中之系爭3 筆土地
        原為農業用地，嗣於61年4 月26日經輔助參加人發布之
        土城都市計畫劃設為「住宅區」，該計畫書並未敘明是
        否需另行擬定細部計畫，其後並經歷次變更為非農業用
        地，迄至89年7 月26日發布之土城都市計畫中始規定上
        開土地採市地重劃方式處理，依照旨揭函釋之意旨所謂
        都市計畫書「自始」皆規定應實施市○○○○區段徵收
        ，係指其歷次主要計畫之變更，均應符合農業發展條例
        施行細則第14條之1 之規定，故於本件，所謂「自始」
        係指於61年4 月26日發布之都市計畫。
    2.再依輔助參加人所屬城鄉發展局98年12月24日北城開字第
      0981074555號函稱，系爭3筆土地之歷次都市計畫情形如
      下：
      (1)61年4月26日：經「土城都市計畫」劃設為「住宅區」
        ，並未規定須另擬細部計畫。
      (2)82年7月7日：經「變更土城都市計畫(第二次通盤檢討)
        」案劃設在暫緩發展區內，仍維持為「住宅區」，惟規
        定須「另行辦理整體規劃」並在該次通盤檢討土地使用
        分區管制要點內載明「……其餘變更為暫緩發展區。其
        土地使用分區管制另擬定細部計畫規定之」。
      (3)89年7月26日：於「變更土城市都市計畫(暫緩發展區及
        附近地區)通盤檢討」及「擬定土城市都市計畫(暫緩發
        展區及附近地區)細部計畫」案內仍維持「住宅區」（
        第二種住宅區），本細部計畫第二種住宅區土地應以「
        市地重劃」方式開發。該細部計畫案自89年7月17日發
        布實施，是以系爭3筆土地所屬都市計畫案，係於上開
        細部計畫案發布以後，始規定該計畫區內土地應以市地
        重劃方式整體開發。
    3.另依據輔助參加人所屬城鄉發展局99年3月2日北城開字第
      0990158953函稱：
      (1)本件系爭3 筆土地於「土城都市計畫（61年4 月26日發
        布實施）劃設為住宅區，並未規定須另擬細部計畫。」
        即係指主要計畫已包含細部計畫，故無須再另行擬定細
        部計畫。
      (2)另系爭土地其位於現行「變更土城市都市計畫(暫緩發
        展區及附近地區通盤檢討暨暫緩發展區及附近地區細部
        計畫)」內……其原計畫為「土城都市計畫」，於61年4
        月26日發布，其禁建日期為59年4月27日至61年4月7日
        止，後又於80年2 月27日起實施都市計畫禁建2年。足
        證系爭土地除於上揭禁建期間無法作建築使用外，並非
        自始無法作建築使用。
    4.末查擬定土城都市計畫（暫緩發展區及附近地區）細部計
      畫書第肆點細部計畫訂原則即已載明「本案主要計畫之規
      劃內容已具有細部計畫之實質內容……。」
    5.綜上，系爭3筆土地自61年4月26日「土城都市計畫」發布
      後，至89年7月26日發布「變更土城市都市計畫(暫緩發展
      區及附近地區)通盤檢討」案及「擬定土城市都市計畫(暫
      緩發展區及附近地區)細部計畫」案前，輔助參加人對系
      爭3筆土地並無從來（作農業使用）之管制；又土城都市
      計畫（61年4月26日發布實施）主要計畫已包含細部計畫
      ，故無須再另行擬定細部計畫，已如前述；又「土城都市
      計畫」之都市計畫書並未自始皆規定應實施市○○○○區
      段徵收，即自61年4月26日「土城都市計畫」發布後，被
      繼承人並非無法按變更後計畫用途申請建築使用，而原告
      亦無法舉證其無法按變更後之用途申請建築使用之證明，
      是系爭3筆土地自無法視同農業用地適用農業用地扣除額
      之規定，原告主張核不足採。
（九）綜上所述，原處分及訴願決定均無違誤，資為抗辯，並聲
      明求為判決駁回原告之訴，訴訟費用由原告負擔。
四、輔助參加人則以：
（一）有關系爭3 筆土地都市計畫情形如下：
    1.「土城都市計畫(61年4月26日發布實施)」劃設為「住宅
      區」，並未規定須另擬細部計畫。至「變更土城都市計畫
      （第二次通盤檢討）(82年7月7日發布實施)」案劃設在暫
      緩發展區內，仍維持為「住宅區」，惟規定須「另行辦理
      整體規劃」，並在該次通盤檢討土地使用分區管制要點內
      載明「……其餘變更為暫緩發展區。其土地使用分區管制
      另擬定細部計畫規定之。」。其後「變更土城都市計畫（
      暫緩發展區及附近地區）通盤檢討(89 年7 月26日發布實
      施) 」及「擬定土城都市計畫（暫緩發展區及附近地區）
      細部計畫(89 年7 月26日發布實施) 」案內仍維持「住宅
      區」（第二種住宅區），本細部計畫第二種住宅區土地應
      以「市地重劃」方式開發。該細部計畫案自89年7 月17日
      發布實施，是以旨開土地於上開細部計畫案發布後，規定
      本細部計畫區土地應以市地重劃方式整體開發。
    2.依都市計畫法第15條規定：「市鎮計畫應先擬定主要計畫
      書，並視其實際情形，就左列事項分別表明之：一、當地
      自然、社會及經濟狀況之調查與分析。二、行政區域及計
      畫地區範圍。三、人口之成長、分布、組成、計畫年期內
      人口與經濟發展之推計。……」。另都市計畫法第22條規
      定：「細部計畫應以細部計畫書及細部計畫圖就左列事項
      表明之：一、計畫地區範圍。二、居住密度及容納人口。
      ……」。經查土城都市計畫(61年4月26日發布實施)內容
      對人口推計、人口密度、道路系統、公共設施及土地使用
      均有計劃，故該計畫書涵蓋主要計畫及細部計畫之性質。
    3.另土城係於82年由土城鄉升格為土城市，故61年4月26日
      發布實施之土城都市○○○○街計畫之主要計畫，依都市
      計畫法第16條規定：「鄉街計畫及特定區計畫之主要計畫
      所應表明事項，得視實際需要，參照前條第一項規定事項
      全部或一部予以簡化，並得與細部計畫合併擬定之。」，
      且經查土城都市計畫(61年4月26日發布實施)書內容，並
      未規定須另擬細部計畫。即係指主要計畫已包含細部計畫
      ，故無須再另行擬定細部計畫。
（二）查原告於95年申請系爭柑林埤段403、404、404-1、404-3
      、404-5、404-7、404-9、404-15、424-10、424-11、424
      -33地號等11筆土地之農業使用證明案，經輔助參加人所
      屬農業局依法審核後於95年3月2日以北府農牧字第095003
      1577號函核發前揭8 筆土地之農用證明書，並駁回系爭3
      筆土地，其駁准理由見該函。又原告於95年3 月對駁回之
      系爭3 筆土地提出復查，輔助參加人所屬農業局於95年5
      月22日以北府農牧字第09500146074號函予以駁回，理由
      見該函。因原告陸續提出行政訴訟及訴願，輔助參加人所
      屬農業局依據農委會99年3 月3 日農企字第0990112663號
      、99年1 月27日農企字第0990105782號、99年1 月19日農
      訴字第0980166193號函辦理，業於99年4 月7 日北府農牧
      字第0990185086號函核發系爭3 筆土地之符合農業使用認
      定函。
（三）有關系爭柑林埤段403、404、404-1、404-3、404-5、404
      -7、404-9、404-15、424-10、424-11、424-33地號等11
      筆土地有無禁限建部分，經輔助參加人所屬工務局99年7
      月27日北工建字第0990601843號函所示：前揭地號並無依
      建築法第47條規定劃設為禁建、限建築地區。另有關「變
      更土城市都市計畫( 暫緩發展區及附近地區通盤檢討暨暫
      緩發展區及附近地區細部計畫) 」之土地有無核發建築執
      照部分，經輔助參加人所屬工務局99年8 月4 日北工建字
      第0990737871號函表示：該區資料龐大不予提供。
（四）系爭土地其位於現行「變更土城市都市計畫(暫緩發展區
      及附近地區通盤檢討暨暫緩發展區及附近地區細部計畫)
      」內……其原計畫為「土城都市計畫」（於61年4月26日
      發布，其禁建日期為59年4月27日至61年4月7日止），後
      又於80年2月27日起實施都市計畫禁建2年；另系爭柑林埤
      段403、404、404-1、404-3、404-5、404-7、404-9、404
      -15、424-10、424-11、424-33地號等11筆土地軍事禁限
      建部分，經國防部99年8月25日陸六軍作字第0990008586
      號函所示：新北市土城區軍事設施管制區於89年5月1日奉
      國防部89年5月1日陸盼字第0890000984號核定設管；並於
      96年8月2日奉國防部猛師字第0960002561號核定，自96年
      7月16日公告解除管制。
（五）綜上所述，原處分及訴願決定均無違誤，資為抗辯，並聲
      明求為判決駁回原告之訴，訴訟費用由原告負擔。
五、上開事實概要欄所述之事實，除後列之爭點事項外，其餘為
    兩造所不爭執，並有被告97年4 月8 日北區國稅法二字第09
    70011988號函及原處分、被告91年度遺產稅重核復查決定應
    補稅額更正註銷單、審查結果增減金額變更比較表、行政院
    農業委員會96年12月11日農訴字第0960143394號函及訴願決
    定書、財政部96年10月1 日台財稅字第09604544220 號函、
    輔助參加人96年6 月28日北府農牧字第0960424827號函、被
    繼承人呂阿富之繼承系統表及戶籍謄本、被告遺產稅核定通
    知書（被繼承人：呂阿富）、原告94年4 月20日復查申請書
    、被告95年2 月10日北區國稅法二字第0950005999號復查決
    定書、輔助參加人95年2 月2 日北府農牧字第0950031577號
    臺北縣農業用地作農業使用證明書、輔助參加人89年擬定土
    城都市計畫（暫緩發展區及附近地區）細部計畫書、財政部
    95年12月14日台財稅字第09504569450 號函、行政院農業委
    員會94年6 月10日農企字第0940010269號函、輔助參加人92
    年12月3 日農業用地作農業使用證明審查表、輔助參加人94
    年11月29日北府農牧字第0940780626號函、被告新北市91年
    度遺產稅繳款書、原告92年5 月9 日農業用地作農業使用證
    明申請書、輔助參加人92年12月17日北府農務字第09207476
    97號函、行政院農業委員會90年4 月17日（90）農企字第90
    0010119 號函、被繼承人呂阿富之遺產稅申報書、被告所屬
    新北市分局92年9 月2 日北區國稅北縣一字第0920003403號
    函、被告92年12月31日台財稅字第0920077602號函、遺產稅
    重大案件移送清冊、遺產稅課稅資料參考清單、被告91年度
    綜合所得稅各類所得資料清單、被告90年度綜合所得稅各類
    所得資料清單、被告92年11月2 日個人財產變動分析查詢申
    查單、原告92年8 月29日說明書、原告93年7 月1 日說明書
    、系爭土地清冊、新北市土城區公所92年11月12日北縣土建
    字第0920039309號函、新北市土城區公所92年12月8 日北縣
    土建字第0920042349號函、輔助參加人93年1 月2 日北府農
    務字第0920760783號函、新北市土城區公所92年8 月29日北
    縣土都字第16480 號函、土城區農會93年2 月23日土農信字
    第9300423 號函、93年4 月20日原告說明書、93年2 月25日
    系爭柑林埤段402-1 、403-6 地號二筆土地供人車通行案會
    勘紀錄、系爭土地登記謄本、系爭土地之土地增值稅（土地
    現值）申報書、新北市土地登記簿標示部資料、輔助參加人
    稅捐稽徵處所屬中和分處93年6 月2 日北稅中二字第093001
    7704號函、輔助參加人稅捐稽徵處93年7 月9 日北稅財二字
    第0930068089號函、土城區農會93年2 月17日土農信字第93
    00425 號函、93年7 月6 日說明書、原告97年4 月25日訴願
    書、原告98年7 月3 日訴願書、輔助參加人城鄉發展局98年
    12月8 日北城開字第0981034004號函、原告98年10月9 日訴
    願書、輔助參加人城鄉發展局98年12月24日北城開字第0981
    074555號函、59年8 月輔助參加人委託臺灣省政府建設廳公
    共工程局代編之土城都市計畫說明書、輔助參加人82年6 月
    變更土城都市計畫（第二次通盤檢討）書、輔助參加人89年
    2 月變更土城都市計畫（暫緩發展區及附近地區）細部計畫
    書、財政部賦稅署98年12月30日台稅三發字第09804574910
    號函、輔助參加人99年4 月7 日北府農牧字第0990185086號
    函、原告99年4 月訴願書、輔助參加人城鄉發展局99年3 月
    2 日北城開字第0990158953號函、花蓮縣瑞穗鄉公所93 年9
    月1 日瑞鄉財政字第0930008508號函、系爭土地之土地建物
    查詢資料、輔助參加人95年3 月2 日北府農牧字第09500315
    77號函及農業用地作農業使用證明書、輔助參加人95年5 月
    22日北府農牧字第0950146074號函、擬定變更「土城都市計
    畫（暫緩發展區及附近地區）細部計畫通盤檢討」案大事紀
    、輔助參加人所提出之建築線資料、輔助參加人所屬工務局
    99年7 月27日北工建字第0990601843號函、輔助參加人所屬
    工務局99年8 月4 日北工建字第0990737871號函、國防部99
    年8 月25日陸六軍作字第0990008586號函及99年10月11日北
    府農牧字第0990896182號新北市農業用地作農業使用證明書
    、歷次都市計畫圖及地籍圖、輔助參加人所屬住宅及城鄉發
    展局96年6 月11日北城開字第0960355700號函等件附於原處
    分卷及本院卷可稽，為可確認之事實。
六、歸納兩造上述之主張，本件爭執之之重點在於：系爭3 筆土
    地是否符合農業發展條例施行細則第14條之1 第1 款、第2
    款之規定，屬作農業使用之農業用地，得適用農業發展條例
    第38條第1 項及遺產及贈與稅法第17條第1 項第6 款之規定
    ，免徵遺產稅並得認列系爭3 筆土地之農業用地扣除額？被
    告依財政部96年10月1 日台財稅字第09604544220 號函釋意
    旨，認系爭3 筆土地不得適用農業發展條例第38條第1 項及
    遺產及贈與稅法第17條第1 項第6 款之規定，乃以原處分否
    准認列系爭3 筆土地之農業用地扣除額，有無違誤？茲分述
    如下：
（一）本件被告依農委會96年12月11日農訴字第0960143394號訴
      願決定書所載「……本件系爭3 筆土地原為農業用地，經
      依都市計畫變更為非農業用地，嗣後雖再經歷次變更為非
      農業用地，惟迄至89年7 月26日發布實施之『土城都市計
      畫( 暫緩發展區及附近地區通盤檢討暨暫緩發展區細部計
      畫) 』中始規定：原住宅區及區內公共設施用地原則上採
      市地重劃方式處理，原農業區與保護區變更為都市發展用
      地部分，仍依原計畫草案採區段徵收處理，○○○區○○
      ○○○區段徵收及公告重劃計畫書，且系爭土地在95年2
      月13日前並無建造執照申請案件，其都市計畫書並非自始
      皆規定應實施市○○○○區段徵收，依前揭財政部96年10
      月1 日台財稅字第09604544220 號函釋意旨，不得適用農
      業發展條例第37條第1 項、第38條第1 項及第2 項規定予
      以免徵土地增值稅、遺產稅、贈與稅或田賦。從而原處分
      ……未准核發農業用地作農業使用證明，於法並無不合，
      原處分應予維持。」等語為由，認原核定否准扣除並無不
      合，應予維持。乃以原處分否准認列系爭3 筆土地之農業
      用地扣除額，固非無見。惟原告則主張：系爭3 筆土地完
      全符合農業發展條例施行細則第14條之1 第1 款及第2 款
      之規定，故得適用農業發展條例第38條第1 項及遺產及贈
      與稅法第17條第1 項第6 款之規定，免徵遺產稅並得認列
      系爭3 筆土地之農業用地扣除額等語。
（二）按「左列各款，應自遺產總額中扣除，免徵遺產稅……六
      、遺產中作農業使用之農業用地及其地上農作物，由繼承
      人或受遺贈人承受者，扣除其土地及地上農作物價值之全
      數。」為遺產及贈與稅法第17條第1 項第6 款前段所明定
      。次按「作農業使用之農業用地及其地上農作物，由繼承
      人或受遺贈人承受者，其土地及地上農作物之價值，免徵
      遺產稅……。」農業發展條例第38條第1 項定有明文。又
      按「前項農業用地經依法律變更編定為非農業用地，在依
      法應完成之細部計畫尚未完成，無法依變更後之用地使用
      ，經上開法律主管機關認定仍應依原來農業用地使用分區
      別或用地別管制使用者，得適用本條例第37條第1 項、第
      38條第1 項或第2 項規定，不課徵土地增值稅或免徵遺產
      稅、贈與稅或田賦。」為行為時農業發展條例施行細則第
      2 條第2 項所規定。另「農業用地經法律變更為非農業用
      地，經該法律主管機關認定符合下列各款情形之一，並取
      得農業用地作農業使用證明書者，得適用本條例第37條第
      1 項、第38條第1 項或第2 項規定，不課徵土地增值稅或
      免徵遺產稅、贈與稅或田賦：1 、依法應完成之細部計畫
      尚未完成，未能准許依變更後計畫用途使用者。2 、已發
      布細部計畫地區，都市計畫書規定應實施市○○○○區段
      徵收，於公告實施市○○○○區段徵收計畫前，未依變更
      後之計畫用途申請建築使用者。」為94年6 月10日修正後
      農業發展條例施行細則第14條之1 第1 款、第2 款所規定
      。又「農業發展條例施行細則第14條之1 第2 款於94年6
      月12日修正生效，考量其立法沿革及目的，對於該條款生
      效前，已發生符合該條款規定之案件，於該條款修正生效
      日尚未核課或尚未核課確定者，得依本條例規定不課徵土
      地增值稅或免徵遺產稅、贈與稅或田賦。」業經財政部95
      年12月14日台財稅字第09504569450 號函釋在案。
（三）經查：原告前就其所有系爭3 筆土地，向輔助參加人申請
      核發農業用地作農業使用證明，案經輔助參加人以95 年5
      月22日北府農牧字第0950146074號函，否准原告所請。原
      告不服，向農委會提起訴願，案經農委會以95年11月9 日
      農訴字第0950135890號函附訴願決定書將上述北府農牧字
      第0950146074號函撤銷，由輔助參加人於2 個月內查明事
      實另為適法之處理。嗣輔肋參加人以96年6 月28日北府農
      牧字第0960424827號函重為處分，仍否准核發前開系爭3
      筆土地之農業用地作農業使用證明書。原告不服，循序提
      起行政訴訟，經本院於97年8 月13日以96年度訴字第4247
      號判決將訴願決定及原處分均撤銷。並命輔助參加人就原
      告請求發給系爭3 筆土地之農業用地作農業使用乙事，依
      該判決之法律見解另為適法之處分，確定在案；其判決理
      由載明：「……三、關於(1)系爭3 筆土地於61年4 月26日
      及70年2 月23日發布實施之土城都市計畫期間，是否符合
      農業發展條例施行細則第14條之1 第1 款、第2 款規定部
      分：(一)依上開農業發展條例施行細則第14條之1 規定觀之
      ，其第1 款及第2 款之適用，均係以該都市計畫有另擬定
      細部計畫為前提要件。申言之，茍都市計畫未另擬定細部
      計畫，其於發布後即可依其所劃定之土地使用分區使用，
      例如都市計畫將某地號土地劃定為『住宅區』，由於該都
      市計畫未另擬定細部計畫，則於該都市計畫發布後，無論
      該土地之地目為何，地主即可按『住宅區』之分區使用規
      定，申請建築執照。此際該土地即非屬農業發展條例施行
      細則第14條之1 所定之農業用地。(二)查系爭3 筆土地於61
      年4 月26日發布土城都市計畫劃設為住宅區，該計畫書未
      明定應擬定細部計畫，70年2 月23日發布實施之土城都市
      計畫（第1 次通盤檢討），系爭3 筆土地仍維持劃設為住
      宅區，且未明定應擬定細部計畫，（參輔助參加人97年1
      月28日答辯狀所附『附件6 』，即輔助參加人所屬城鄉發
      展局96年6 月25日北城開字第0960355700函，外放證物）
      ，則依尚開說明，系爭3 筆土地於該都市計畫發布後，即
      可依其所劃定之土地使用分區（住宅區）使用，亦即原告
      於61年4 月26日及70年2 月23日發布實施之土城都市計畫
      期間，可按『住宅區』之分區使用規定，申請建築執照，
      故在此期間，系爭土地不符合農業發展條例施行細則第14
      條之1 第1 款、第2 款規定，堪予認定。（參外放證物『
      附件6 』，即輔助參加人所屬城鄉發展局96年6 月25 日
      北城開字第0960355700函第1 頁、第2 頁）四、關於(2)系
      爭3 筆土地於89年7 月26日發布實施之細部計畫尚未完成
      前，是否符合農業發展條例施行細則第14條之1 第1 款、
      第2 款規定部分：(一)依上開農業發展條例施行細則第14條
      之1 規定觀之，如：(1)依法應完成之細部計畫尚未完成，
      未能准許依變更後計畫用途使用者，(2)已發布細部計畫地
      區，都市計畫書規定應實施市○○○○區段徵收，於公告
      實施市○○○○區段徵收計畫前，未依變更後之計畫用途
      申請建築使用者，上開二種情形，均符合農業發展條例施
      行細則第14條之1 第1 款、第2 款規定。(二)查系爭3 筆土
      地於82年7 月7 日發布實施之變更土城都市計畫（第2 次
      通盤檢討）案中配合軍事禁建開放，將該區禁建區範圍多
      數土地變更為暫緩發展區，並規定另行整體規劃，嗣89年
      7 月26日發布實施之『土城都市計畫（暫緩發展區及附近
      地區通盤檢討暨暫緩發展區細部計畫）』範圍內，該計畫
      規定：原住宅區及區內公共設施用地原則上採市地重劃方
      式處理，原農業區與保護區變更為都市發展用地部分，仍
      依原計畫草案採區段徵收處理，○○○區○○○○○○○
      區段徵收及公告重劃計畫書，且系爭3 筆土地並無建造執
      照申請案件，目前仍供種植蔬菜使用，此為兩造所不爭執
      （參本院卷第86頁筆錄），並有照片6 幀附本院卷可資佐
      證（參本院卷第93頁、第94頁）。是系爭3 筆土地在此期
      間，應符合農業發展條例施行細則第14條之1 第1 款、第
      2 款規定，亦堪認定。（參外放證物『附件6 』，即輔助
      參加人所屬城鄉發展局96年6 月25日北城開字第09603557
      00函第2 頁、第3 頁）。五、關於(3)輔助參加人以系爭3
      筆土地不符合農業發展條例施行細則第14條之1 第1 款、
      第2 款規定而否准原告之聲請，是否適法部分：(一)按關於
      包括課予義務訴訟及一般給付訴訟或併為給付請求訴訟之
      判決，應以事實審行政法院辯論終結之際為法律及事實狀
      態之基準時，原告訴請判令被告給付金錢、物品或發布行
      政處分，應以行政法院裁判時法律及事實狀態為準，因為
      各類給付訴訟之目的，在於判斷原告依法有無請求作為之
      權利，而非由法院審查其拒絕給付或怠為作為（作成處分
      ）當否。本件原告向輔助參加人申請農業用地作農業證明
      ，其既已提起行政救濟程序，其所為請求是否合法有據，
      自應以本院言詞辯論終結時之事實及法規以為準據。(二)如
      前所述，系爭3 筆土地於61年4 月26日及70年2 月23日發
      布實施之土城都市計畫期間，雖不符合農業發展條例施行
      細則第14條之1 第1 款、第2 款規定，然原告在此期間並
      未依『住宅區』之分區使用規定，申請建築執照。迄82年
      7 月7 日發布實施之變更土城都市計畫（第2次 通盤檢討
      ），尤其是89年7 月26日發布實施『土城都市計畫（暫緩
      發展區及附近地區通盤檢討暨暫緩發展區細部計畫）』以
      後，輔助參加人就系爭3 筆土地迄今尚未區段徵收及公告
      重劃計畫書，故以目前之法律狀態而論，原告就系爭3 筆
      土地尚無法依變更後之計畫用途申請建築使用，則自仍符
      合農業發展條例施行細則第14條之1 第2 款之規定，殊不
      因其於61年4 月26日及70年2 月23日發布實施之土城都市
      計畫期間，不符合農業發展條例施行細則第14 條 之1 第
      1 款、第2 款規定而受影響。(三)至財政部96年10 月1日台
      財稅字第09604544220 號函釋意旨，主要在強調：如農業
      用地經依都市計畫變更為非農業用地，且已發布細部計畫
      ，嗣後雖再經歷次變更為其他非農業用地，惟都市計畫書
      自始皆規定應實施市○○○○區段徵收，迄均未公告實施
      市○○○○區段徵收計畫，致無法按變更後計畫用途申請
      建築使用，則有不課徵土地增值稅或免徵遺產稅、贈與稅
      或田賦之適用。其所謂『歷次變更為其他非農業用地』，
      係指『嗣後』而言，且其結論係認『有不課徵土地增值稅
      或免徵遺產稅、贈與稅或田賦之適用』。輔助參加人將該
      函之『歷次』，為擴張範圍，將前一階段之都市計畫（即
      61年4 月26日及70年2 月23日之都市計畫）非屬農業用地
      者為反面解釋，予以排除適用，顯屬誤解，且與農業發展
      條例施行細則第14條之1 之法意不符，要不足採。」等語
      ，此有本院96年度訴字第4247號判決附於本院卷可參（見
      本院卷第81頁至第91頁）。觀諸本院上開確定判決內容，
      本院既已確認系爭3 筆土地符合農業發展條例施行細則第
      14條之1 第1 款、第2 款之規定。
（四）次查：經上開本院96年度訴字第4247號判決後，輔助參加
      人仍執與前開96年6 月28日北府農牧字第0960424827號函
      相同之理由，於98年9 月21日以北府農牧字第0980749302
      號函再次否准發給原告系爭3 筆土地之農業使用證明書。
      原告仍不服，向農委會提起訴願，案經農委會以本院前開
      判決既認本件系爭3 筆土地符合農業發展條例施行細則第
      14條之1 第1 款、第2 款之規定，並認為該條規定係規範
      是否不課徵土地增值稅或免徵遺產稅、贈與稅或田賦，而
      非規範是否發給農業使用證明書之依據，則輔助參加人重
      為本案之處分時，自應依前開判決之法律見解為之。……
      輔助參加人除另行調查審認尚有其他事實並依相關法規得
      否准發給農業使用證明之論據外，應不得再以系爭3 筆土
      地不符合農業發展條例施行細則第14條之1 第1 款或第2
      款規定而否准發給農業用地作農業使用證明，乃以99年1
      月19日農訴字第0980166193號訴願決定，將原處分撤銷，
      由輔助參加人於2 個月內另為適法之處分。輔助參加人復
      以99年4 月7 日北府農牧字第0990185086號函原告，略以
      本院既確認本案系爭3 筆土地符合農業發展條例施行細則
      第14條之1 第2 款規定，另依該巿土城區公所95年1 月12
      日北縣土建服字第0950096047號函送94年12月26日會勘紀
      錄，系爭3 筆土地使用現況為種植竹及葉菜類，符合農業
      使用，請原告持該函向稅捐機關辦理稅賦事宜，得否免稅
      ，由稅賦單位本權責審核等語。原告仍未甘服，向農委會
      提起訴願，經農委會以99年9 月14日農訴字第0990130450
      號訴願決定：「原處分撤銷，由原處分機關另為適法之處
      分。」嗣輔助參加人於99年10月11日北府農牧字第099089
      6182號函核發「臺北縣農業用地作農業使用證明書」予原
      告，而該「臺北縣農業用地作農業使用證明書」載明：「
      茲證明呂君旺先生所申請下列土地（即系爭3 筆土地）係
      作農業使用無誤。……二、查行政院農業委員會99年9 月
      14日函送訴願決定書主文為：『原處分撤銷，由原處分機
      關另為適法之處分。』，其理由略以：（一）按農業發展
      條例施行細則第14條之1 規定『農業用地經依法律變更為
      非農業用地，經該法律主管機關認定符合下列各款情形之
      一，並取得農業用地作農業使用證明書者，得適用本條例
      第37條第1 項、第38條第1 項或第2 項規定，不課徵土地
      增值稅或免徵遺產稅、贈與稅或田賦：一、依法應完成之
      細部計畫尚未完成，未能准許依變更後計畫用途使用者。
      二、已發布細部計畫地區，都市計畫書規定應實施市○○
      ○○區段徵收，於公告實施市○○○○區段徵收計畫前，
      未依變更後之計畫用途申請建築使用者。』次按農業用地
      作農業使用認定及核發證明辦法第3 條規定『有下列各款
      情形之一者，得申請核發農業用地作農業使用證明書：一
      、依本條例第18條規定申請興建自用農舍。二、依本條例
      第37條第1 項或第2 項規定申請農業用地移轉不課徵土地
      增值稅。三、依本條例第38條規定申請農業用地及其地上
      農作物免徵遺產稅、贈與稅或田賦。』同辦法第17條規定
      『本辦法規定之書表格式，由中央主管機關另訂之。』又
      人民為辦理土地相關稅賦減免優惠，依農業發展條例施行
      細則第14條之1 規定申請核發農業用地作農業使用證明書
      時之審理與法令依據及權責等事項，業經本會以99年5 月
      14日農企字第0990130196號函釋有案，有關該條在實務之
      執行，係由都市計畫、農業及稅捐等機關，就其業務權責
      分別執行，亦即由都市計畫機關審認是否符合該條第1 款
      或第2 款之土地，並出具土地使用分區證明，另由農業機
      關現場會勘審認是否符合作農業使用，並核發農業用地作
      農業使用證明書，申請人持憑前開2 證明文件向稅捐稽徵
      機關申請賦稅減免優惠，並由稅捐稽徵機關為准駁之核處
      。而有關農業用地作農業使用證明書之審核，應依農業用
      地作農業使用認定及核發證明辦法之規定辦理，至有關賦
      稅減免優惠之准駁，應另由稅捐稽徵機關依權責認定。（
      二）卷查原處分機關就本案訴願人申請系爭土地之農業用
      地作農業使用證明書1 案，依據前開臺北高等行政法院96
      年度訴字第04247 號判決及本會99年1 月19日農訴字第09
      80166193號訴願決定之撤銷意旨，並依本會90年4 月17日
      （90）農企字第900010119 號函釋，參照農業用地作農業
      使用認定及核發證明辦法之規定，以99年4 月7 日北府農
      牧字第0990185086號函證明系爭土地於申請當時之現況確
      實符合農業使用，論其性質即屬農業發展條例施行細則第
      14條之1 所稱之『農業用地作農業使用證明書』，……惟
      依農業用地作農業使用認定及核發證明辦法第17條規定，
      本會就農業用地作農業使用證明書定有一定格式，故該證
      明書之核發應以法定格式為之。（三）查本案依臺北高等
      行政法院既確認本案系爭土地符合農業發展條例施行細則
      第14條之1 第2 款之規定，另依本縣土城市公所95年1 月
      12日北縣土建字第0950001439號函送之現場會勘紀錄所載
      ，旨揭3 筆地號土地種植竹、葉菜類等農作物，符合農業
      使用。三、上開地號土地依本府城鄉發展局會簽意見之歷
      次都市計畫歷程說明如下：l.於61年4 月26日發布實施之
      『土城都市計畫』劃設為『住宅區』土地，該計畫書中未
      敘明須另擬細部計畫，是以該土地於該計畫發布後即可依
      其所劃定之土地○○○區○○○○○○段不符合農業發展
      條例施行細則第14條之1 第1 項第1 款及第2 款規定。2.
      於70年2 月23日發布實施之『土城都市計畫（第一次通盤
      檢討）』案內維持『住宅區』，該計畫書中未敘明須另擬
      細部計畫，其中學林段421 、422 地號等2 筆土地坐落軍
      事禁建區內，不屬於農業發展條例施行細則第14條之1 規
      定範疇；學林段388 地號土地位於軍事禁建區外之部分，
      於前開計畫發布後即可依其所劃定之土地○○○區○○○
      ○○○段不符合前開細則第14條之l 第1 款及第2 款規定
      。3.於80年2 月25日北府工都宇第39359 號函：自80 年2
      月27日起禁建2 年，至82年2 月27曰始解除都市計畫禁建
      。4.於82年7 月7 日發布實施之『變更土城都市計畫（第
      二次通盤檢討）』案劃設在暫緩發展區內，仍維持為『住
      宅區』，該計畫書中敘明須『另行辦理整體規劃』，並在
      該次通盤檢討土地使用分區管制要點內載明『……其餘變
      更為暫緩發展區。其土地使用分區管制另擬定細部計畫規
      定之』，是以該階段符合前開細則第14條之1 第1 款規定
      。5.於89年7 月17日發布實施之『變更土城都市計畫（暫
      緩發展區及附近地區）通盤檢討』及89年7 月17日發布實
      施之『擬定土城都市計畫（暫緩發展區及附近地區）細部
      計畫』案內仍維持為『住宅區』（第二種住宅區），該計
      畫書規定應以市地重劃方式整體開發，現階段尚符合前開
      細則第14條之1 第2 款前段『已發布細部計畫地區，都市
      計畫書規定應實施市○○○○區段徵收』規定，若未實施
      市○○○○區段徵收，於公告實施市○○○○區段徵收前
      ，如未依變更後計畫用途使用者，尚符合農業發展條例施
      行細則第14條之1 第2 款規定。四、相關免稅事宜，由稅
      賦單位本權責辦理。」等語，此有農委會99年9 月14日農
      訴字第0990130450號訴願決定書及輔助參加人99年10月11
      日北府農牧字第0990896182號函核發「臺北縣農業用地作
      農業使用證明書」附於本院卷可參（見本院卷第475 頁至
      第477 頁、第482 頁）。觀諸輔助參加人所核發上開「臺
      北縣農業用地作農業使用證明書」內容，足以證明系爭3
      筆土地確係作農業使用無誤。
（五）又查：原告就系爭3 筆土地向輔助參加人申請核發農業用
      地作農業使用證明，遭輔助參加人及農委會先後駁回申請
      及訴願，經原告循序提起行政訴訟，經本院於97年8 月13
      日以96年度訴字第4247號判決將訴願決定及原處分均撤銷
      。並命輔助參加人就原告請求發給系爭3 筆土地之農業用
      地作農業使用乙事，依該判決之法律見解另為適法之處分
      ，確定在案。嗣輔助參加人於99年10月11日北府農牧字第
      0990896182號函核發「臺北縣農業用地作農業使用證明書
      」予原告，已如前述；而系爭3筆土地既已符合農業發展
      條例施行細則第14條之1 第1 款、第2 款之規定，應屬作
      農業使用之農業用地，得適用農業發展條例第38條第1項
      及遺產及贈與稅法第17條第1 項第6 款之規定，免徵遺產
      稅，並得認列系爭3 筆之農業用地扣除額。而被告未予斟
      酌，即率予否准系爭3 筆土地之農業用地扣除額，容有未
      洽。
（六）被告雖辯稱：被告引用財政部96年10月1 日台財稅字第09
      604544220 號函釋內容，認定系爭3 筆土地並未符合都市
      計畫書自始皆規定應實施市○○○○區段徵收之條件，並
      無違誤等語。惟按「有關本部91年6 月24日台財稅字第09
      10453792號函說明五規定，對於94年6 月10日修正發布之
      農業發展條例施行細則第14條之1 第2 款規定，是否有其
      適用疑義一案……說明二、查本部91年6 月24日台財稅字
      第0910453792號函說明五……係針對修正前農業發展條例
      施行細則第2 條第2 項( 現為第14條之1 第1 款) 之情形
      所為之釋示，合先敘明。三、至於94年6 月10日修正發布
      之農業發展條例施行細則第14條之1 第2 款規定，揆其原
      意與該條第1 款相同，均考量是類土地使用受到限制，無
      法依變更後之用途使用。準此，如農業用地經依都市計畫
      變更為非農業用地，且已發布細部計畫，嗣後雖再經歷次
      變更為其他非農業用地，惟都市計畫書自始皆規定應實施
      市○○○○區段徵收，迄均未公告實施市○○○○區段徵
      收計畫，致無法按變更後計畫用途申請建築使用，則有不
      課徵土地增值稅或免徵遺產稅、贈與稅或田賦之適用。」
      業經財政部96年10月1 日台財稅字第09604544220 號函釋
      在案。觀諸前揭函釋內容可知，該函釋意旨係針對已發布
      細部計畫之都市計畫且規定應實施市○○○○區段徵收，
      嗣後再變更為其他非農業用地時，提出是否得不課徵土地
      增值稅或免徵遺產稅、贈與稅或田賦之適用標準，並非泛
      指發布細部計畫前之任何都市○○○段均必須自始規定應
      實施市○○○○區段徵收，才有不課徵土地增值稅或免徵
      遺產稅、贈與稅或田賦之適用。因為前一階段之都市計畫
      既未公布細部計畫，當然亦不可能會規定應實施市○○○
      ○區段徵收，因此倘若依被告之解釋，連前一階段都市計
      畫亦必須自始規定應實施市○○○○區段徵收，才可以適
      用免稅之規定，非但是強人所難，而且完全抹煞農業發展
      條例施行細則第14條之1 第2 款之立法目的，更將使該款
      成為具文，永無適用之餘地。次查：原告向輔助參加人申
      請核發「農業用地作農業使用證明書」之事件中，輔助參
      加人即曾提出上開相同之理由作為否准之依據，惟本院96
      年度訴字第4247號判決理由中清楚指出：「……(三)至財政
      部96年10月1 日台財稅字第09604544220 號函釋意旨，主
      要在強調：如農業用地經依都市計畫變更為非農業用地，
      且已發布細部計畫，嗣後雖再經歷次變更為其他非農業用
      地，惟都市計劃書自始皆規定應實施市○○○○區段徵收
      ，迄均未公告實施市○○○○區段徵收計畫，致無法按變
      更後計畫用途申請建築使用，則有不課徵土地增值稅或免
      徵遺產稅、贈與稅或田賦之適用。其所謂『歷次變更為其
      他非農業用地』，係指『嗣後』而言，且其結論係認『有
      不課徵土地增值稅或免徵遺產稅、贈與稅或田賦之適用』
      。輔助參加人將該函之『歷次』，為擴張範圍，將前一階
      段之都市計畫（即61年4 月26日及70年2 月23日之都市計
      畫）非屬農業用地者為反面解釋，予以排除適用，顯屬誤
      解，且與農業發展條例施行細則第14條之1 之法意不符，
      要不足採。」等語，業如前述。足見被告之辯稱，不足採
      信。
七、綜上所述，被告引用農委會96年12月11日農訴字第09601433
    94號訴願決定書為由，認原核定否准扣除並無不合，應予維
    持，乃以原處分否准認列系爭3 筆土地之農業用地扣除額，
    即有違誤。訴願決定予以維持，亦有未合；原告執此指摘，
    為有理由，應將訴願決定及原處分（重核復查決定）關於不
    利原告部分，均予撤銷，並由被告另為適法之處分，以資適
    法，並昭折服。
八、本件事證已臻明確，兩造其餘攻擊防禦方法均與本件判決結
    果不生影響，故不逐一論述，併此敘明。
據上論結，本件原告之訴為有理由，爰依行政訴訟法第98條第1
項前段，判決如主文。
中    華    民    國   100    年     3    月     8    日
            臺北高等行政法院第一庭
                            審判長法  官  王立杰
                                  法  官  蘇嫊娟
                                  法  官  許麗華
上為正本係照原本作成。
如不服本判決，應於送達後20日內，向本院提出上訴狀並表明上
訴理由，如於本判決宣示後送達前提起上訴者，應於判決送達後
20日內補提上訴理由書（須按他造人數附繕本）。
中    華    民    國   100    年     3    月     8    日
            　　　　　　　　　　  書記官  林淑盈